【裁判字號】    98,消債更,207
【裁判日期】    990126
【裁判案由】    更生事件
【裁判全文】
臺灣屏東地方法院民事裁定           98年度消債更字第207號
聲  請  人
即債 務 人  甲○○○○○○○.
上列當事人聲請消費者債務清理事件，本院裁定如下：
    主  文
更生之聲請駁回。
聲請費用由聲請人負擔。
    理  由
一、按債務人與金融機構協商成立者，不得聲請更生或清算，但
    因不可歸責於己之事由，致履行顯有重大困難者，不在此限
    ；本條例施行前，債務人依金融主管機關協調成立之中華民
    國銀行公會會員辦理消費金融案件無擔保債務協商機制與金
    融機構成立之協商，準用前項之規定，消費者債務清理條例
    第151 條第5 項、第6 項分別定有明文。衡諸債之關係，係
    以當事人間之信賴關係為基礎，為社會經濟組織之重要支柱
    ，故當事人於以法律行為追求自己之利益之際，亦應顧及對
    方之利益，並考量債權債務在社會上之作用，本於誠實及信
    用之原則，行使債權及履行債務。是對於已陷入經濟上困境
    之消費者，若任其於惡性循環之債務窘境中自生自滅，將衍
    生嚴重之社會問題，難以維持安定之社會經濟秩序，故為兼
    顧債權人、債務人雙方之利益，對陷於經濟上困境之消費者
    ，乃允其於消費者債務清理條例施行後，得選擇以重建型之
    更生程序或清算型之清算程序清理其債務，藉以妥適調整債
    務人與債權人及其他利害關係人間之權利義務關係，保障債
    權人獲得公平受償，並謀求消費者經濟生活之重建復甦機會
    。惟對於已與金融機構協商成立，或於本條例施行前，已依
    金融主管機關協調成立之中華民國銀行公會會員辦理消費金
    融案件無擔保債務協商機制與金融機構成立協商之債務人，
    若非因不可歸責於己之事由，致履行顯有重大困難，僅係為
    圖謀減免債務，而不為債務之履行，自有違債權契約為誠信
    契約之本旨，故依消費者債務清理條例第151 條第6 項準用
    同條第5 項前段之規定，不得聲請更生或清算，始能避免肇
    致道德危險。次按聲請更生或清算不合程式或不備其他要件
    者，法院應以裁定駁回之，但其情形可以補正者，法院應定
    期間先命補正，消費者債務清理條例第8 條亦有明文規定。
二、聲請意旨略以：聲請人有不能清償債務情事，前已提出債權
    人清冊，以書面向最大債權金融機構復華商業商業銀行股份
    有限公司請求共同協商債務清償方案，並約定自民國96年2
    月起，分120期，4%，每月償還新臺幣（下同）16,139 元，
    惟聲請人因配偶發生車禍，故需獨自負擔家計因此不得已毀
    諾。又伊於98年3月再度與各銀行辦理「個別協商一致性方
    案」每月須繳款15,586元，惟因聲請人自中國醫藥大學北港
    附設醫院辭職後收入少近一半僅剩22,672元，不得以只好再
    次毀諾。此顯因非可歸責於己之事由致履行有重大困難，且
    其無擔保或無優先權之債務總額未逾1,200 萬元，復未經法
    院裁定開始清算程序或宣告破產，爰聲請更生云云。
三、經查：
(一)、債務人所主張之上開事實，業據提出債務協商協議書暨無擔
    保債務還款計畫書、債權人清冊、財產狀況說明書、財團法
    人金融聯合徵信中心之債權人清冊及當事人綜合信用報告、
    戶籍謄本、勞健保投保資料表、還款協議書、聲請人95年、
    96年、97年國稅局綜合所得稅各類所得資料清單等文書為證
    。
(二)、按債務人與金融機構協商成立者，不得聲請更生或清算，但
    因不可歸責於己之事由，致履行顯有重大困難者，不在此限
    ；本條例施行前，債務人依金融主管機關協調成立之中華民
    國銀行公會會員辦理消費金融案件無擔保債務協商機制與金
    融機構成立之協商，準用前項之規定，消費者債務清理條例
    第151 條第5 項、第6 項分別定有明文。是債務人若於消費
    者債務清理條例施行前曾依辦理消費金融案件無擔保債務協
    商機制而與各銀行成立協商者，自僅得於其就該協商確有該
    當不可歸責於己之事由致履行顯有重大困難之情形後，法院
    始須再審究其現是否有不能清償債務或有不能清償之虞等情
    事及其他必要條件，以決定該債務人是否得依更生或清算程
    序以清理其債務自明。經查考量聲請人既已積欠高額債務
    ，理應撙節支出，故應以內政部98年2 月16日台內社字第09
    80031312號公告之98年度臺灣省低收入戶最低生活費每人每
    月9,829 元為計算基準計算必要生活費為妥；準此，聲請
    人每月平均薪資22,672元扣除上開必要生活費用後，每月僅
    餘12,843元，確實不足以支付上開協商款，此履行困難之情
    形，衡情應為銀行債權人僅考量其債權數額之清償而未慮及
    債務人經濟能力之非可歸責於聲請人之事由所致，且此亦不
    因係於協商時即已存在而有異，故聲請人主張其有毀諾不可
    歸責之事由存在，尚堪採信。
(三)、惟聲請人縱有毀諾不可歸責之原因而得向本院聲請更生，揆
    諸前揭說明，聲請人仍應符合有不能清償債務或有不能清償
    之虞之更生條件，始得准予更生。聲請人在明知尚有債務須
    按期勤勉履行之情形下，如決定主動離職，其既足以預見離
    職後之經濟情況非佳，理應妥適安排處理債務清償事宜，或
    可先行請求其餘兄弟姐妹協助清償其在此段期間之債務，以
    共度難關，始符常情。聲請人在已預見自請離職之經濟情況
    ，仍未妥適安排債務清償事宜，難認具有清償之誠意。況聲
    請人現年33歲，屬青壯年時期，衡諸常情，聲請人尚具工作
    能力，應可尋得其他與先前薪資相當之工作，實難認其有無
    法清償或不能清償之虞，故聲請人之聲請，洵難認可。
四、綜上所述，本件聲請人聲請更生，尚無「不能清償債務或不
    能清償之虞」，其更生之聲請即不符消費者債務清理條例第
    3 條所定要件，自不得聲請更生，應駁回其更生之聲請。
五、爰依消費者債務清理條例第3 條、第8 條、第151 條第5 項
    、第15條，民事訴訟法第78條，裁定如主文。
中    華    民    國    99    年    1     月    26    日
                        民事庭  法  官  羅培毓
上為正本係照原本作成
如不服本裁定，應於裁定送達後10日內，以書狀向本院提出抗告
，並繳納抗告費新臺幣1千元。
中    華    民    國    99    年    1     月    27    日
                            書  記  官  鄭靜芳

司法院資訊處製作；財團法人民間司法改革基金會備份。
